最高法院民事判決　　　　　　　　　　　　　　　　八十七年度台上字第三三九號
　　上 訴 人　王正男
　　被上訴人　黃春霞
右當事人間請求離婚事件，上訴人對於中華民國八十六年六月二日台灣高等法院高雄
分院第二審判決（八十五年度家上字第七二號），提起上訴，本院判決如左：
    主  文
原判決廢棄，發回台灣高等法院高雄分院。
    理  由
本件上訴人主張：兩造係夫妻關係。被上訴人在伊父母生前，即不准伊回老家探望及
給予生活費，並在伊父母前來探望孫子女時，予以虐待，且於民國七十七年間，伊父
病故前後未予探病及送終。另於七十二年間起常將家門自內反鎖，使伊返家時不得其
門而入，並於七十三年間隱瞞伊擅自將房屋出售，另購他屋居住，致伊無家可歸，更
進而帶同男友回家共枕。兩造迄今久未同居，已無夫妻情份等情，爰依民法第一千零
五十二條第一項第三、四款及第二項之規定，求為離婚之判決（上訴人起訴時，先位
聲明係請求准兩造離婚；備位聲明係請求被上訴人履行同居。第一審判命被上訴人應
與上訴人同居，而駁回其離婚部分之請求，上訴人對該不利部分上訴第二審，原審駁
回其上訴）。
被上訴人則以：上訴人自七十年起在外另結女子後，即拋妻棄子，不返家與伊同居。
兩造原住房屋係上訴人出售，伊並未擅自轉賣。伊並無虐待上訴人及其父母之事實等
語，資為抗辯。
原審維持第一審所為命被上訴人與上訴人同居部分之判決，駁回上訴人請求離婚部分
之上訴，係以：上訴人雖主張被上訴人在上訴人之父母前來兩造住所同住時，不煮飯
供食用，只准住於樓下廁所邊小屋，更不准上訴人返鄉探望雙親及給予生活費，對雙
親施予虐待。又自七十二年起將門反鎖，使上訴人不得其門而入，對其虐待等情。但
證人即上訴人之胞兄王裕雄所證被上訴人不讓其父親住樓上，係聽自上訴人之轉述，
係傳聞證據，並無可取。又上訴人主張其父七十七年病故前後，被上訴人未曾前往探
望及送終一節，雖經證人王裕雄證述屬實，但證人不知被上訴人是否知悉其父死亡，
且按民法第一千零五十二條第一項第四款所謂妻對於夫之直系尊親屬為虐待致不堪為
共同生活者，係指予以身體上或精神上不可忍受之痛苦，致客觀上已達於不堪繼續為
共同生活之程度而言。兩造既未與上訴人之父共同生活，是被上訴人縱未探望上訴人
之父及送葬，亦與上開法條所規定之離婚要件有間。上訴人主張上開事實，依民法第
一千零五十二條第一項第三、四款之規定，訴請離婚，為無理由。其次，上訴人主張
被上訴人曾帶同男友回家共枕云云，證人王裕雄雖證稱其遇見被上訴人曾跟一男人回
鄉擬採水果，但不知二人之關係等語，自不能遽認被上訴人有與男友共枕之事實。又
上訴人自認其自己同意被上訴人出售高雄市○○街房屋，又對被上訴人與其子王永年
居住於高雄市○○區○○街一○六號房屋之事實，亦不爭執，則上訴人主張被上訴人
擅自出售房屋，致伊無家可歸云云，並非有據。另參照兩造所生之女致函上訴人，呼
喚其有外遇之父親能及時迷途知返，亦足證上訴人所稱不知被上訴人母子新居，無家
可歸之說，為不可取。是兩造縱有十餘年未同居生活，情斷義絕，有難以維持婚姻之
情形，亦係因上訴人之事由所引起，依民法第一千零五十二條第二項但書之規定，上
訴人亦不得請求離婚等詞，為其判斷之基礎。
惟上訴人在原審主張：伊父病倒在床近半年之久，被上訴人為人媳婦，竟未前去探病
，死亡時亦未前往送葬，足見其疾惡伊父甚深，致伊精神上受有不可忍受之痛苦。被
上訴人所為，實已構成民法第一千零五十二條第二項所定難以維持婚姻之重大事由之
離婚原因等語（見原審卷六頁正反面）。乃原審就上訴人主張之上開事實，僅論斷其
是否構成同條第一項第四款之離婚原因，至是否構成同條第二項所定難以維持婚姻之
重大事由，則摒棄不論，自有判決不備理由之違法。上訴論旨，執以指摘原判決不當
，求予廢棄，非無理由。末查上訴人對於駁回其先位聲明（即請求離婚部分）之判決
提起上訴，其效力應及於預備聲明（即履行同居部分）之判決，即預備之訴亦生移審
之效力。第二審法院如認先位之訴為有理由，固應將第一審判決之全部（包括預備之
訴部分）廢棄，依上訴人先位聲明，為被上訴人敗訴之判決；反之，如認先位之訴為
無理由，因預備之訴已生移審之效力，亦應一併予以裁判。案經發回，應請注意及之
。
據上論結，本件上訴為有理由，依民事訴訟法第四百七十七條第一項、第四百七十八
條第一項，判決如主文。
中      華      民      國    八十七    年      二      月    二十      日
                              最高法院民事第五庭
                                  審判長法官  吳  啟  賓
                                        法官  洪  根  樹
                                        法官  謝  正  勝
                                        法官  劉  福  來
                                        法官  黃  熙  嫣
      右正本證明與原本無異
                                              書  記  官
中      華      民      國    八十七    年      三      月      九      日
